臺灣台中地方法院民事判決　　九十三年度訴字第八四九號
　　原　　　告　　丙○○
　　被　 　 告　　臺灣中小企業銀行股份有限公司
　　法定代理人　　甲○○
　　訴訟代理人　　乙○○
右當事人間請求塗銷抵押權登記事件，本院於民國九十三年四月二十九日言詞辯論終
結，判決如左：
    主      文
被告應將坐落台中市○區○○○段六二一地號土地及其上建物即建號一○二九四–○
○○號，門牌為台中市○區○○○路二三七號十樓之一房屋，經台中市中山地政事務
所以普字第二四四八四○號收件，於民國九十二年八月十八日所為本金最高限額新台
幣貳佰萬元之抵押權設定登記予以塗銷。
訴訟費用由被告負擔。
    事      實
甲、原告方面：
一、聲明：如主文第一項所示。
二、陳述：原告前於民國九十二年五月三十日將所有坐落台中市○區○○○段六二一
    地號土地及其上建物即建號一○二九四–○○○號，門牌為台中市○區○○○路
    二三七號十樓之一房屋（下稱系爭房地）出賣予訴外人王惠杰，王惠杰為支付買
    賣價金，並曾以系爭房地向被告辦理抵押貸款新台幣（下同）一百五十萬元，而
    設定登記本金最高限額二百萬元之抵押權（下稱訟爭最高限額抵押權）予被告，
    惟被告其後卻以王惠杰信用不良為由拒不撥款，致王惠杰簽交原告以支付買賣價
    金之支票未能兌現，雙方乃合意解除買賣契約，王惠杰並將系爭房地返還移轉登
    記予原告，被告與訴外人王惠杰間之消費借貸契約既未成立，則被告理應塗銷訟
    爭最高限額抵押權，然被告迄今竟仍拒不塗銷該抵押權，損害原告權利，爰本於
    所有權權能，訴請被告應將訟爭最高限額抵押權予以塗銷。
三、證據：提出撤銷買賣契約書、協議書、土地及建物登記謄本各一份（以上均為影
    本）為證。
乙、被告方面：
一、聲明：駁回原告之訴。
二、陳述：訴外人王惠杰原欲以系爭房地向被告借款一百五十萬元，而於九十二年八
    月十八日設定訟爭最高限額抵押權予被告，王惠杰與被告所簽訂之抵押權設定契
    約書其他特約事項第一項並載明訟爭抵押權所擔保者，包括王惠杰過去、現在及
    將來對被告所負之票據、借款、保證等一切債務。而因王惠杰前曾於同年七月二
    十五日擔任訴外人高宇興實業有限公司（下稱高宇興公司）向被告借款三百萬元
    之連帶保證人，而高宇興公司又未依約還款，故被告才未撥款予王惠杰，且因王
    惠杰對被告尚負有前開連帶保證債務未清償，故被告無法塗銷訟爭最高限額抵押
    權設定登記。
三、證據：提出抵押權設定契約書及其他特約事項、他項權利證明書、本院九十二年
    度訴字第二七○九號民事判決及確定證明書、借據及授信約定書各一份（以上均
    為影本）為證。
      理      由
一、本件原告主張：伊於九十二年五月三十日將所有系爭房地出賣予訴外人王惠杰，
    王惠杰並以該房地向被告辦理抵押借款一百五十萬元，俾以支付買賣價金，惟被
    告於辦理訟爭最高限額抵押權設定登記後，卻未撥款予王惠杰，雙方間之消費借
    貸契約未成立，致王惠杰所簽交以為支付買賣價金之支票因而未獲兌付，伊遂與
    王惠杰合意解除買賣契約，由王惠杰將系爭房地返還移轉記於伊名下，乃被告竟
    拒不塗銷訟爭最高抵押權，損害伊權益，因依所有權作用，求為命被告應將訟爭
    抵押權設定登記予以塗銷之判決。被告則以：訴外人王惠杰為向其借款一百五十
    萬元，而於九十二年八月十八日以系爭房地為其設定訟爭抵押權，然因王惠杰前
    曾於同年七月二十五日擔任訴外人高宇興公司向其借款三百萬元之連帶保證人，
    而高宇興公司又未依約還款，故其嗣後始未核撥貸款予王惠杰。惟因訟爭抵押權
    所擔保者，包括王惠杰過去、現在及將來對被告所負之票據、借款、保證等一切
    債務，而王惠杰對其又尚負有前開連帶保證債務未清償，其因此無法塗銷訟爭抵
    押權等語，資為抗辯。
二、原告主張訴外人王惠杰於九十二年五月三十日向伊買受系爭房地，為支付買賣價
    金，曾以系爭房地向被告辦理抵押借款一百五十萬元，並於同年八月十八日設定
    訟爭最高限額抵押權予被告，然其後被告並未撥付貸款予王惠杰，消費借貸契約
    並未成立，致王惠杰所簽交為清償買賣價金之支票未能兌現，因而與伊合意解除
    買賣契約，將系爭房地返還移轉登記予伊，然被告迄未塗銷訟爭最高限額抵押權
    之事實，業據提出撤銷買賣契約書、協議書、土地及建物登記謄本為證，復為被
    告所不爭執，自堪信為真實。被告雖辯稱：訴外人王惠杰前曾於九十二年七月二
    十五日擔任訴外人高宇興公司向其借款三百萬元之連帶保證人，且高宇興公司並
    未依約還款，其始未貸款一百五十萬元予王惠杰，但因訟爭最高限額抵押權係擔
    保王惠杰過去、現在及將來對其所負之票據、借款、保證等一切債務，而王惠杰
    又對之負有上開連帶保證債務未清償，故其無法塗銷訟爭最高限額抵押權云云。
    惟查：
（一）卷存訴外人王惠杰與被告所簽立抵押權設定契約書之其他特約事項第一項固記
      載：「擔保物提供人為擔保債務人對抵押權人臺灣中小企業銀行股份有限公司
      （包括總行及所屬各分支機構，以下同）所負之債務，特提供前列擔保物設定
      抵押權與抵押權人，本抵押物之擔保範圍如下．．．．．（一）為擔保債務人
      在抵押權設定契約書所定之本金最高限額以內，現在（包括過去所負現在尚未
      清償）及將來所負之票據、借款、墊款、保證等債務及其他債務（如應返還之
      押租金等），並包括其利息、遲延利息、違約金、實行抵押權費用、損害賠償
      及其他有關費用之清償（即最高限額抵押權）．．．．．．」，然原告認此契
      約條款並不合理，而被告則謂訴外人王惠杰既簽署該抵押權設定契約書，即應
      遵守抵押權設定契約之約定，由此可見，上開契約條款之內容是否即係訴外人
      王惠杰就系爭房地設定訟爭最高限額抵押權予被告時，雙方就該抵押權擔保債
      權之範圍所相互合意約定，殊值探究，此亦為本件兩造爭執重點之所在。
（二）按所謂定型化契約條款（或稱定型化約款），係指契約當事人之一方，為與不
      特定之多數相對人訂約之用，而單方預先就契約內容所擬定之交易條款（參閱
      消費者保護法施行細則第十條第一項）。查訴外人王惠杰為向被告借款，而與
      之就系爭房地簽訂抵押權設定契約書時，被告顯係以其預先印製之「其他特約
      事項」為抵押權設定契約之內容，則核其性質，即係被告為與不特定之擔保物
      提供人（按即抵押權設定義務人）訂立抵押權設定契約之用，而單方預先擬定
      之契約條款，揆之前開說明，自為定型化契約條款，應無疑義。而因定型化契
      約條款，係契約當事人之一方，為與不特定多數人訂立契約而預先擬定之交易
      條款，故當事人雙方就特定事件，於締約之際，對契約內容之全部或一部予以
      具體約定，如該約定內容與當事人之一方所慣常使用之定型化約定有所牴觸時
      ，即應以該具體之約定為準，始符合當事人之真意，縱當事人因遺忘或其他因
      素，致未將具體約定之內容記載於契約書或相關文件上，或未依具體約定內容
      ，將與之牴觸之定型化約款為增刪修改者，亦同，此觀諸消費者保護法第十五
      條規定：「定型化契約中之一般條款牴觸非一般條款之約定者，其牴觸部分無
      效」，其立法目的在於揭示個別磋商合意之契約條款優先於定型化契約條款之
      原則，甚為灼然。是前述其他特約事項第一項第一款此定型化約款縱記載訟爭
      最高限額抵押權所擔保者，包括訴外人王惠杰過去、現在及將來對被告所負之
      票據、借款、墊款、保證等一切債務，然王惠杰向原告買受系爭房地後，所以
      會持系爭房地向被告辦理抵押借款一百五十萬元，係為支付買賣價金，因而同
      時辦理系爭房地之所有權移轉登記、抵押權設定登記，並塗銷第一順位抵押權
      ，即俗稱之轉貸，再由被告核撥之借款償還原告買賣價金等情，已據原告陳明
      ，並為被告所不爭，且被告復陳稱：訴外人王惠杰所以會於九十二年八月十八
      日持系爭房地為其設定訟爭最高限額抵押權，係為了要向其借款一百五十萬元
      ，其因王惠杰要借該筆款項，乃要求王惠杰必須提供系爭房地以為擔保等詞明
      確，是依上開陳述綜合以觀，足見訴外人王惠杰以系爭房地為被告設定訟爭最
      高限額抵押權時，已與被告磋商具體約定該抵押權所擔保債權之範圍僅為其後
      所可能發生之該一百五十萬元借款債權，至被告對王惠杰所有之其他債權，則
      不在訟爭最高限額抵押權擔保之範圍，此由該抵押權所設定之預定最高限額亦
      僅二百萬元，亦資以佐證。故而，縱訴外人王惠杰仍於被告所慣常使用之「其
      他特約事項」上簽名，藉以證明契約之成立，但漏未刪除或修改其中第一項有
      關抵押權所擔保債權範圍之約款，亦因該約款係與前揭王惠杰及被告間之具體
      約定內容相牴觸而無效，被告自僅得依其與王惠杰之具體約定行使權利，而不
      得依關於「其他特約事項」第一項第一款之規定，主張訟爭最高限額抵押權所
      擔保債權之範圍，尚及於王惠杰前於九十二年七月二十五日對其所負之連帶保
      證債務三百萬元。
（三）又訟爭最高限額抵押權所擔保債權之範圍既經該抵押權設定契約之當事人王惠
      杰與被告雙方具體約定為其後被告對王惠杰所可能發生之一百五十萬元借款債
      權，已如前述，且被告又自承因王惠杰對之尚負有連帶保證債務三百萬元未清
      償，而拒絕核撥該一百五十萬元款項予王惠杰等情明確，顯見訟爭最高限額抵
      押權所擔保之債權已無發生之可能，亦即該抵押權所擔保之債權已經確定不發
      生，則被告依法即應塗銷訟爭最高限額抵押權。乃被告竟抗辯該抵押權所擔保
      債權之範圍包括王惠杰前所負之連帶保證債務三百萬元，故無法塗銷訟爭最高
      限額抵押權云云，要屬無據，委無可取。
三、綜上所述，原告主張系爭房地為伊所有，該房地所設定之訟爭最高限額抵押權擔
    保之被告對訴外人王惠杰之一百五十萬元借款債權並未成立，被告拒不塗銷該抵
    押權，妨害伊就系爭房地之所有權等情，既可採信，被告所辯，並不足採，從而
    ，原告本於所有權作用，請求被告應將系爭房地上所為之訟爭最高限額抵押權設
    定登記予以塗銷，為有理由，應予准許。
四、本件事證已臻明確，兩造其餘攻擊防禦方法與舉證，核於本件判決結果均無影響
    ，爰不逐一論述，附此敘明。
五、據上論結，本件原告之訴為有理由，依民事訴訟法第七十八條判決如主文。
中　　　華　　　民　　　國　　九十三　　年　　五　　　月　二十五　　　日
                              臺灣臺中地方法院民事第二庭
~B法　　　官　吳美蒼
右為正本係照原本作成
如對本判決上訴，須於判決送達後二十日內，向本院提出上訴狀，同時表明上訴理由
；如已於本判決宣示後送達前提起上訴者，應於判決送達後十日內補具上訴理由，並
按他造當事人之人數附繕本。
中　　　華　　　民　　　國　　九十三　　年　　　五　　　月　　二十五　　日
~B法院書記官　黃舜民
